臺灣雲林地方法院刑事判決
                                      111年度訴字第274號
公  訴  人  臺灣雲林地方檢察署檢察官
被      告  王仁昌


            陳沅鋐


            許基隆



            許志良


            吳震澤


上  一  人
選任辯護人  廖元應律師
上列被告等因妨害自由案件，經檢察官提起公訴（111年度偵字
第3098號），被告等於準備程序就被訴事實均為有罪之陳述，經
本院合議庭裁定由受命法官獨任行簡式審判程序，判決如下：
    主  文
吳震澤共同犯剝奪他人行動自由罪，處有期徒刑參月，如易科罰
金，以新臺幣壹仟元折算壹日。
王仁昌、陳沅鋐共同犯剝奪他人行動自由罪，各處拘役肆拾日，
如易科罰金，均以新臺幣壹仟元折算壹日。
許基隆、許志良共同犯剝奪他人行動自由罪，各處拘役參拾日，
如易科罰金，均以新臺幣壹仟元折算壹日。
    事  實
一、許基隆係雲林縣○○鄉○○村○○○000號西側鴨寮（下稱上址土地
    ）之地主，前由吳震澤及許志良協助接洽莊宜哲施作上址土
    地相關工程，然嗣衍生工程糾紛，莊宜哲遂避而不見，吳震
    澤即於民國111年4月9日前，告知王仁昌及陳沅鋐上情，渠
    等5人均明知莊宜哲不願出面亦不願協調始避而不見，竟不
    思循正當法律程序解決，而共同基於剝奪人行動自由之犯意
    聯絡，決意尋得莊宜哲後逼迫其出面處理，接續為下列行為
    ：
  ㈠王仁昌駕駛車牌號碼000-0000號自用小客車搭載陳沅鋐，恰
    於111年4月9日（起訴書誤載為111年4月19日，逕予更正）1
    3時20分許，在雲林縣○○鄉○00○○○○○街○○○○○○○○號碼00-0000
    號自用小客車（下稱本件車輛）之莊宜哲，王仁昌遂通知吳
    震澤此事，吳震澤則轉知許志良及許基隆，並要求王仁昌及
    陳沅鋐攜同莊宜哲至雲林縣○○鄉○○村○○○00號對面空地，現
    場旋由陳沅鋐命令莊宜哲交出手機及本件車輛之鑰匙，強逼
    莊宜哲乘坐在本件車輛後座，由陳沅鋐駕駛本件車輛、王仁
    昌駕駛車牌號碼000-0000號自用小客車跟隨在後避免莊宜哲
    逃跑之方式，強押莊宜哲抵達雲林縣○○鄉○○村○○○00號對面
    空地，吳震澤、許基隆及許志良亦到場與陳沅鋐及王仁昌共
    同包圍莊宜哲，阻止莊宜哲自由離去，並要求莊宜哲償還工
    程糾紛款項。
  ㈡因要求莊宜哲償還款項無果，旋由吳震澤決定轉移地點，並
    向莊宜哲表示有攜帶「東西」要求莊宜哲配合等語，莊宜哲
    因此前遭強押及圍繞控制等強暴脅迫舉措已處於心生畏懼之
    情況，聞言益加不敢反抗，吳震澤、許基隆、許志良、陳沅
    鋐及王仁昌均知悉莊宜哲心理與行動自由受完全壓制，竟仍
    共同決意由許志良駕駛車牌號碼000-0000自用小客貨車搭載
    吳震澤（乘坐副駕駛座）、許基隆（乘坐右側後座）共同押
    送莊宜哲（乘坐左側後座），陳沅鋐及王仁昌則繼續在未經
    莊宜哲同意下駕駛本件車輛跟隨在後，防止莊宜哲離去，妨
    害莊宜哲自由駕駛本件車輛離開之權利，嗣上開人等於同日
    14時許，共同抵達許基隆所有之上址土地。
  ㈢抵達上址土地後，續由吳震澤及許基隆出言要求莊宜哲償還
    款項，否則拒絕莊宜哲自由離去，全程參與而知悉全情之許
    志良、陳沅鋐及王仁昌仍未予反對而在旁協助看守，末莊宜
    哲在吳震澤逼迫下撥打電話商請友人游程安到場協助處理債
    務糾紛，惟游程安到場後仍無力協助償還債務，雖一再請求
    吳震澤、許基隆、許志良、陳沅鋐及王仁昌使莊宜哲離去，
    仍遭渠等拒絕，妨害莊宜哲自由離去之權利，吳震澤更出言
    向莊宜哲恫稱：「我不是乞丐，要不然就拿東西射給你跑，
    你跑得去，事情就結束」等語，使莊宜哲心生畏懼，致生危
    害於其生命及身體安全，游程安見交涉無果僅得先自行離去
    。
  ㈣末因許基隆及許志良另有他務而先行離去，吳震澤、陳沅鋐
    及王仁昌續於同日14時許後，在未經莊宜哲同意使用本件車
    輛之情形下，仍共同決定由陳沅鋐駕駛本件車輛搭載吳震澤
    （乘坐副駕駛座）、王仁昌（乘坐左側後座）共同押送莊宜
    哲（乘坐右側後座）前往雲林縣○○鄉○○村○○000○0號7室之吳
    震澤租屋處，抵達後亦共同看守莊宜哲，以此方式妨害莊宜
    哲自由駕駛本件車輛離開之權利。嗣因相關人等報警，警方
    循周遭車行紀錄，最終始於同日17時許，得以在上開吳震澤
    租屋處營救莊宜哲，並當場逮捕吳震澤、陳沅鋐及王仁昌，
    循線查悉上情。
二、案經莊宜哲訴由雲林縣警察局臺西分局報告臺灣雲林地方檢
    察署檢察官偵查起訴。
    理  由
一、證據名稱：
  ㈠被告吳震澤於警詢、偵訊、本院準備程序及審理時之自白及
    供述（偵卷第67頁至第71頁、第119頁、第175頁、第223頁
    至第225頁、第381頁至第383頁；本院訴卷第138頁、第146
    頁）。　
　㈡被告陳沅鋐於警詢、偵訊、本院準備程序及審理時之自白及
    供述（偵卷第51頁至第63頁、第107頁、第159頁、第215頁
    至第219頁；本院訴卷第137頁、第146頁）。　　　
　㈢被告王仁昌於警詢、偵訊、本院準備程序及審理時之自白及
    供述（偵卷第35頁至第47頁、第113頁、第167頁、第227頁
    至第232頁；本院訴卷第137頁、第145頁）。
　㈣被告許基隆於警詢、偵訊、本院準備程序及審理時之自白及供述（偵卷第77頁至第80頁、第203頁至第207頁；本院訴卷第138頁、第146頁）。
　㈤被告許志良於警詢、偵訊、本院準備程序及審理時之自白及供述（偵卷第73頁至第76頁、第203頁至第207頁、第377頁至第378頁；本院訴卷第138頁、第146頁）。　　
  ㈥證人即告訴人莊宜哲於警詢、偵訊時之證述（偵卷第81頁至
    第85頁、第189頁至第194頁）。
　㈦證人游程安於警詢、偵訊時之證述（偵卷第87頁至第89頁、第189頁至第194頁）
　㈧證人張又升於警詢、偵訊時之證述（偵卷第91頁至第93頁、
    第189頁至第194頁）。
　㈨現場被告等人照片4幀（偵卷第153頁至第155頁）。
　㈩雲林縣警察局臺西分局111年4月10日刑案呈報單1紙（偵卷第
    21頁至第22頁）。
  車輛詳細資料報表3紙（偵卷第125頁至第129頁）。
二、論罪科刑
　㈠共同正犯之成立，祇須具有犯意之聯絡，行為之分擔，既不
    問犯罪動機起於何人，亦不必每一階段犯行，均經參與。共
    同正犯之意思聯絡，不限於事前有協議，即僅於行為當時有
    共同犯意之聯絡亦屬之，又行為之分擔，亦不以每一階段均
    應參與為必要；又共同正犯對於共同犯意範圍內之行為均應
    負責，而共同犯意不以在實行犯罪行為前成立為限，若了解
    最初行為者之意思，而於其實行犯罪之中途發生共同犯意而
    參與實行者，亦足成立（最高法院95年度台上字第3084號判
    決意旨參照）。經查，本件糾紛均係因上址土地工程糾紛所
    生，被告王仁昌、陳沅鋐、許基隆、許志良、吳震澤等5人
    事前均已知悉全情，且均於偵查過程中陳稱知悉告訴人不願
    面對始避而不見等情，竟仍由被告吳震澤明確囑付被告王仁
    昌及陳沅鋐須尋得告訴人，而共同決意強迫告訴人出面處理
    ，嗣由被告陳沅鋐及王仁昌強制駕駛告訴人所有之本件車輛
    並強押告訴人到第1處現場後，被告等5人已然足資確認告訴
    人處於之不願狀態，且過程中告訴人央請證人游程安前往支
    付款項以求脫身，足見告訴人處於身心遭壓迫之狀態，被告
    等5人仍決意載送、在場圍繞告訴人、阻止告訴人離去，自
    已瞭解彼此行為之意思，達成犯意間之聯絡且共同分擔部分
    工作，縱最終被告許志良及許基隆因另有他務先行離開，但
    仍無任何中斷決意之行為舉措，而係交由被告吳震澤、陳沅
    鋐及王仁昌續行後段行為，則被告等5人雖彼此間有參與程
    度之多寡，但均任由事件在有共同決意、參與部分分工且未
    超逾決意範圍之情形下繼續發生，則被告等5人自應就全部
    妨害自由犯行共同負責。　
　㈡按刑法第302條之妨害自由罪，原包括私禁及以其他非法方法
    剝奪人之行動自由而言，所謂非法方法，當包括強暴脅迫等
    情事在內，縱過程中所為，合於刑法第305條恐嚇危害安全
    之情形，仍應視為剝奪行動自由之部分行為（最高法院74年
    度台上字第3404號判決意旨參照）。又按刑法第302條第1項
    及第304條第1項之罪，其所保護之法益均為被害人之自由，
    而私行拘禁，仍不外以強暴、脅迫為手段，其罪質本屬相同
    ，惟第302條第1項之法定刑，既較第304條第1項為重，則以
    私行拘禁之方法妨害人自由，縱其目的在使人行無義務之事
    ，或妨害人行使權利，仍應逕依第302條第1項論罪，並無適
    用第304條第1項之餘地。
　㈢核被告王仁昌、陳沅鋐、許基隆、許志良、吳震澤所為，均
    係犯刑法第302條第1項之剝奪他人行動自由罪。
　㈣被告5人基於於同一押人索討債款之意思決定，剝奪告訴人之
    行動自由，係基於單一犯意，剝奪行動自由之行為繼續進行
    未間斷，應論以一剝奪他人行動自由罪。
  ㈤被告5人本案犯行，均有犯意聯絡及行為分擔，為共同正犯。
  ㈥爰審酌被告5人均為具有一般智識能力之成年人，理當知悉於
    現代法治社會中，遇有糾紛本應以和平理性及合法之方式解
    決，卻僅為催討債款，便率然為本案犯行，漠視他人自由、
    身體及財產法益，所為嚴重危害社會治安，應予非難；惟念
    及被告5人犯後坦承犯行，然均未與告訴人達成和解或賠償
    告訴人損害之犯後態度，並考量被告吳震澤為主謀，規劃並
    指揮執行本案犯行；被告王仁昌、陳沅鋐負責駕駛車輛且全
    程參與；被告許志良、許基隆參與程度最輕微，並衡酌告訴
    人人身自由遭限制約4小時，過程中並未造成告訴人身體受
    傷，及被告5人之前科素行，暨其等於本院審理時自陳之家
    庭生活及經濟狀況（本院訴卷第147頁至第149頁），被告許
    志良提出其父許朝春之診斷證明書（本院訴卷第171頁）、
    被告吳震澤提出其女郭○○（真實姓名詳卷）之身心障礙證明
    （本院訴卷第173頁）等一切情狀，分別量處如主文所示之
    刑，並均諭知易科罰金之折算標準。
據上論斷，應依刑事訴訟法第273條之1第1項、第299條第1項前
段，判決如主文。
本案經檢察官林柏宇提起公訴，檢察官陳淑香到庭執行職務。
中　　華　　民　　國　　111 　年　　6 　　月　　23　　日
                  刑事第四庭  法  官  黃玥婷
以上正本證明與原本無異。
如不服本判決應於收受判決後 20 日內向本院提出上訴書狀，並
應敘述具體理由；其未敘述上訴理由者，應於上訴期間屆滿後
20 日內向本院補提理由書（均須按他造當事人之人數附繕本）
。「切勿逕送上級法院」。
告訴人或被害人如對於本判決不服者，應具備理由請求檢察官上
訴，其上訴期間之計算係以檢察官收受判決正本之日期為準。
中　　華　　民　　國　　111 　年　　6 　　月　　23　　日
                                書記官  邱明通    
附錄本案論罪科刑法條全文：
中華民國刑法第302條第1項
私行拘禁或以其他非法方法，剝奪人之行動自由者，處五年以下
有期徒刑、拘役或九千元以下罰金。